臺灣高等法院民事判決
111年度上易字第240號
上  訴  人  魏淑惠  


被 上訴 人  王瑞芬  


            張畢誠  
共      同
訴訟代理人  郭志偉律師
            林睿群律師
上列當事人間請求返還借款事件，上訴人對於中華民國110年11
月29日臺灣桃園地方法院110年度訴字第1043號第一審判決提起
上訴，本院於111年9月13日言詞辯論終結，判決如下：
    主      文
上訴駁回。
第二審訴訟費用由上訴人負擔。
    事實及理由
一、上訴人主張：被上訴人王瑞芬（下逕稱姓名）於民國（下同
    ）96至102年間陸續向伊借款，伊已以現金交付合計新臺幣
    （下同）100萬元（下稱系爭借款）。嗣王瑞芬邀同被上訴
    人張畢誠（下逕稱姓名）為保證人，各自簽立附表編號一、
    二所示之本票（下分稱編號一、二本票，合稱系爭本票），
    並於107年7月12日與伊達成還款協議，約定王瑞芬於107年7
    月25至30日先清償60萬元，嗣再清償餘款40萬元，張畢誠則
    保證王瑞芬不清償債務時，由其代履行清償責任。惟被上訴
    人未依約清償借款等情，爰依消費借貸及保證之法律關係，
    求為命王瑞芬給付伊100萬元及加計自起訴狀繕本送達翌日
    起算法定遲延利息，並於對王瑞芬之財產強制執行無效果時
    ，由張畢誠代負履行責任之判決。
二、被上訴人則以：王瑞芬與上訴人間並無消費借貸之合意，上
    訴人亦無交付借款之事實，系爭本票係伊等遭上訴人與訴外
    人彭依翰脅迫始簽發，不能證明王瑞芬與上訴人間有系爭借
    款關係存在。編號一本票未載發票日，為無效票據，王瑞芬
    無給付編號一本票票款之義務。張畢誠因主債務不存在，無
    須負擔保證責任等語，資為抗辯。
三、原審為上訴人敗訴之判決，上訴人不服，提起上訴，其聲明
    ：㈠原判決廢棄。㈡王瑞芬應給付上訴人100萬元，及自起訴
    狀繕本送達翌日起至清償日止，按年息百分之5計算之利息
    ，若王瑞芬之財產執行無效果時，張畢誠應給付上訴人上開
    同額本息。被上訴人均答辯聲明：上訴駁回。
四、下列事項為兩造所不爭執，應可信為真實：
　㈠王瑞芬、張畢誠各自簽發編號一、二本票。有系爭本票影本
    為證（見原審卷第7至13頁）。
　㈡王瑞芬以上訴人及彭依翰涉犯刑法第302條、第305條、第328
    條、第346條第1項等罪嫌為由，向臺灣桃園地方檢察署提起
    刑事妨害自由告訴，經檢察官以108年度偵續字第402號不起
    訴處分（該刑事偵查案件，下稱系爭刑事案件）。有該不起
    訴處分書為證（見原審卷第75至80頁），並經本院調取系爭
    刑事案件卷宗查閱無訛。
五、兩造之爭點如下：
　㈠上訴人依消費借貸法律關係，請求王瑞芬返還100萬元本息，
    有無理由？
　㈡上訴人依保證之法律關係，請求張畢誠負保證人責任，有無
    理由？
六、茲就兩造爭點，說明本院之判斷如下：
　㈠上訴人未舉證證明其與王瑞芬間有系爭借款關係存在，其依
    消費借貸法律關係，請求王瑞芬返還100萬元本息，為無理
    由：
　⒈按稱消費借貸者，謂當事人一方移轉金錢或其他代替物之所
    有權於他方，而約定他方以種類、品質、數量相同之物返還
    之契約，民法第474條第1項定有明文。又稱消費借貸者，於
    當事人間必本於借貸之意思合致，而有移轉金錢或其他代替
    物之所有權於他方之行為，始得當之。是以消費借貸，因交
    付金錢之原因多端，除有金錢之交付外，尚須本於借貸之意
    思而為交付，方克成立。倘當事人主張與他方有消費借貸關
    係存在者，自應就該借貸意思互相表示合致及借款業已交付
    之事實，均負舉證之責任，其僅證明有金錢之交付，未能證
    明借貸意思表示合致者，仍不能認為有該借貸關係存在（參
    照最高法院110年度台上字第396號判決意旨）。其次，票據
    為文義證券及無因證券，除別有證據，僅為票據之簽發，尚
    不足證明其原因事實（參照最高法院106年度台上字第2721
    號判決意旨）。
　⒉上訴人主張其與王瑞芬間有系爭借款關係存在乙節，固舉證
    人謝鳳琴、姜國華為證，並提出系爭本票為憑。惟查：
　⑴上訴人自陳其係以現金交付借款給王瑞芬，並未留存筆記等
    資料（見本院卷第54頁），則上訴人與王瑞芬間是否有系爭
    借款關係存在，已非無疑。其次，證人謝鳳琴證稱：伊認識
    上訴人、王瑞芬及其前配偶陳明清（於105年2月13日死亡，
    見原審個資等文件卷第3頁）；陳明清曾向上訴人的配偶借
    了300多萬元，也會向上訴人調錢；王瑞芬則係陸陸續續向
    上訴人借錢；伊曾經看過上訴人借款給王瑞芬，1次是20萬
    元，1次是幾萬元，伊會認為是借款，是因伊去上訴人住處
    時，聽到王瑞芬打電話給上訴人，上訴人說王瑞芬跟伊借錢
    ，伊有看到上訴人拿錢給王瑞芬，但伊沒有聽到王瑞芬說要
    跟上訴人借錢這件事；上訴人曾拿系爭本票給伊看，說王瑞
    芬簽本票要拿來還錢，張畢誠是要來當保證人等語（見原審
    卷第90至92頁），充其量僅能證明上訴人曾交付款項予王瑞
    芬。證人謝鳳琴並未親自聽聞王瑞芬向上訴人貸借款項，關
    於王瑞芬向上訴人借款及被上訴人簽發系爭本票之原因，均
    係聽聞上訴人傳述，且交付款項之原因多端，上訴人對於王
    瑞芬所言其曾幫陳明清向上訴人拿錢乙節（見原審卷第93頁
    ）未爭執，則依證人謝鳳琴證述，尚不足以證明上訴人係基
    於與王瑞芬間消費借貸之合意而交付款項予王瑞芬。
　⑵上訴人於107年7月間，委託彭依翰及其友人向王瑞芬催討債
    務，因王瑞芬不承認有欠上訴人錢，上訴人即以Line傳送陳
    明清簽發之本票照片，並由彭依翰之友人出示予王瑞芬，王
    瑞芬始承諾還錢並簽發編號一之本票等節，業據上訴人陳明
    在卷（見本院卷第90頁、原審卷第93頁），核與王瑞芬於系
    爭刑事案件偵查中所稱：107年7月10日有3個人去伊住處找
    伊，稱是上訴人派他們來催討債務，伊稱伊沒有欠什麼債，
    請他們隔日再帶借款資料來，對方於翌（11）日就拿一張陳
    明清簽名的本票或借據等語（見本院卷第112頁）大致相符
    。彭依翰於系爭刑事案件亦陳：伊有聽上訴人講陳明清有開
    一張面額370萬元本票要給上訴人，亦有聽上訴人說王瑞芬
    欠上訴人錢，且有看到陳明清欠上訴人幾百萬元借據等語（
    見本院卷第118頁）。倘兩造間有系爭借款關係存在，上訴
    人焉會於王瑞芬否認借款時，僅出示陳明清簽發之本票？上
    訴人主張陳明清簽發之本票面額為370萬元，王瑞芬則簽發
    面額合計100萬元之編號一本票，可見編號一本票確係王瑞
    芬用以清償其欠伊之借款債務云云，惟王瑞芬簽發編號一本
    票，本無足證明其有向上訴人借款100萬元之事實，遑論王
    瑞芬係因彭依翰友人出示陳明清簽發之本票，始簽發編號一
    本票。上訴人主張王瑞芬係96至102年間陸續向其借用款項
    ，惟張畢誠係於107年7月12日簽發編號二本票，此為兩造不
    爭執，自難因張畢誠簽發編號二本票，遽認上訴人與王瑞芬
    間有系爭借款關係存在。系爭本票均無法證明上訴人有貸與
    借款100萬元予王瑞芬之事實，縱兩造不爭執王瑞芬於被上
    訴人簽發系爭本票後，曾委託證人姜國華出面與上訴人協商
    債務，希冀減少還款金額（見本院卷第83至84頁），惟證人
    姜國華證稱：王瑞芬說對方一直逼著他要錢，問伊可否幫他
    談談看，伊就出面跟對方協商等語（見本院卷第82至83頁）
    ，可見王瑞芬係因簽發編號一本票並遭上訴人催討款項，始
    委託證人姜國華出面協商，仍難據此反認王瑞芬於96至102
    年間曾向上訴人借款100萬元之事實。上訴人執此主張其與
    王瑞芬間有系爭借款關係存在云云，亦無可採。系爭本票既
    無法證明上訴人與王瑞芬間有系爭借款關係存在，則兩造關
    於被上訴人是否受脅迫而簽發系爭本票之陳述，本院不另論
    駁，併此敘明。
　⒊綜上，上訴人既未能舉證證明其與王瑞芬間有系爭借款關係
    存在，則其依消費借貸法律關係，請求王瑞芬返還100萬元
    本息，難謂有理。
　㈡上訴人依保證之法律關係，請求張畢誠負保證人責任，為無
    理由：
　⒈按稱保證者，謂當事人約定，一方於他方之債務人不履行債
    務時，由其代負履行責任之契約，為民法第739條所明定。
    故保證債務乃從債務，以主債務之存在為前提，如主債務不
    存在，保證債務即失所附麗（參照最高法院98年度台上字第
    313號判決意旨）。
　⒉上訴人主張張畢誠基於擔保王瑞芬清償系爭借款之目的而簽
    發編號二本票，伊與張畢誠間成立保證契約云云（見本院卷
    第71頁），張畢誠則以其僅於王瑞芬不履行給付編號一本票
    債務時，代負履行之責，並無保證王瑞芬給付系爭借款債務
    等語置辯。經查，觀諸張畢誠於附表編號二本票背面記載：
    「本人張畢誠代替王瑞芬女士做保證人，如王瑞芬女士於10
    7年7月25日至7月30日。票號NO656579無條件擔任兌付新臺
    幣600000元整」、「本人張畢誠代替王瑞芬女士做保證人，
    如王瑞芬女士沒有如實償還票號656580新臺幣400000元整。
    本人付責（應係「負責」之誤載）：張畢誠」等語（見原審
    卷第11至12頁），徵以王瑞芬係遭上訴人催討債務時，始簽
    發編號一本票，業如前述，縱上訴人主張張畢誠係基於擔保
    王瑞芬清償系爭借款之目的而簽發編號二本票屬實，惟上訴
    人未舉證與王瑞芬間有系爭借款關係存在，業如前述，上訴
    人對王瑞芬既無系爭借款債權存在，張畢誠對上訴人自無保
    證債務。又張畢誠雖不爭執其係保證王瑞芬履行編號一本票
    債務（見本院卷第100頁），然編號一本票係屬未記載發票
    日之無效票據（見原審卷第7、9頁），上訴人對王瑞芬即無
    該票款債權存在，張畢誠對上訴人自無保證債務。準此，上
    訴人依保證之法律關係，請求張畢誠負保證人責任，即為無
    理。
七、從而，上訴人依消費借貸及保證之法律關係，請求王瑞芬給
    付100萬元及自起訴狀繕本送達之翌日起至清償日止，按年
    息百分之5計算之利息，並於對王瑞芬之財產強制執行無效
    果時，由張畢誠代負履行責任，為無理由，不應准許。原審
    為上訴人敗訴之判決，並駁回其假執行之聲請，並無不合。
    上訴論旨指摘原判決不當，求予廢棄改判，為無理由，應駁
    回上訴。
八、本件事證已臻明確，兩造其餘之攻擊或防禦方法及所用之證
    據，經本院斟酌後，認為均不足以影響本判決之結果，爰不
    逐一論列，附此敘明。
九、據上論結，本件上訴為無理由，依民事訴訟法第449條第1項
    、第78條，判決如主文。
　　
中　　華　　民　　國　　111 　年　　9 　　月　　29　　日
                  民事第二十四庭
                        審判長法  官  鍾素鳳
                              法  官  楊雅清
                              法  官  陳心婷　
正本係照原本作成。
不得上訴。
中　　華　　民　　國　　111 　年　　9 　　月　　29　　日
                              書記官 黃麒倫                           
　
　　
　　　　
附表：被上訴人所簽發之本票明細
編號 發票人 票面金額 發票日 到期日 票據號碼 備註 一 王瑞芬 60萬元 未記載 未記載 CH656579    40萬元 未記載 未記載 CH656580  二 張畢誠 60萬元 未記載 未記載 CH656581 票據背面記載：本人張畢誠代替王瑞芬女士做保證人，如王瑞芬女士於107年7月25日至7月30日。票號NO656579無條件擔任兌付新臺幣600000元整。   40萬元 未記載 未記載 CH656582 票據背面記載：本人張畢誠代替王瑞芬女士做保證人，如王瑞芬女士沒有如實償還票號656580新臺幣400000元整。本人付責：張畢誠。